臺灣高等法院刑事裁定
109年度抗字第1646號
抗  告  人  
即受 刑 人  趙志雄




上列抗告人因聲請定其應執行刑案件，不服臺灣桃園地方法院中
華民國109年8月31日裁定（109年度聲字第3381號），提起抗告
，本院裁定如下：
    主  文
抗告駁回。
    理  由
一、原裁定意旨略以：原審法院為受刑人所犯如附表所示各罪犯
    罪事實最後判決之法院，且如附表編號2至編號8所示之罪確
    係於附表編號1所示之判決確定前所犯，並經法院判決判處
    如附表所示之刑確定等情，有該等案件判決書及本院被告前
    案紀錄表各1份在卷可稽。查得易科罰金之罪（附表編號2、
    5、8）與不得易科罰金之罪（附表編號1、3、4、6、7），
    合於刑法第50條第1項但書之規定，業經受刑人請求定執行
    刑，此有臺灣桃園地方檢察署依民國102年1月23日修正之刑
    法第50條調查受刑人是否聲請定應執行刑調查表附卷可考，
    是依刑法第50條規定，臺灣桃園地方檢察署檢察官係經受刑
    人之請求，而向原審法院聲請就附表編號1至編號8所示之罪
    定應執行刑，原審法院審核認聲請為正當，爰依刑事訴訟法
    第477條第1項，刑法第53條、第51條第5款、第50條第1項但
    書、第2項規定，定其應執行有期徒刑3年6月。
二、抗告意旨略以：
  ㈠按法律上法院對屬於自由裁量事項，固有自主裁量權，但並
    非概無法律性之拘束，其於法律上仍受「外部界限」及「內
    部界限」所限制。「外部界限」雖無法律之具體規定，使法
    院得以具體選擇具體適當之裁判，然「內部界限」則為法院
    為自由裁量時考量法律之目的、法律秩序之理念所在，法院
    裁判時，二者不得逾越，而在數罪併罰有二裁判以上者，依
    刑法第50條規定，應定其合併應執行之案件，法院對其刑之
    酌定，固屬自由裁量事項，惟仍應受法律之「內部界限」拘
    束。又法律所規定範圍之「外部界限」外，尚應受比例原則
    、公平正義原則之規範，並謹守法律秩序之理念，社會情感
    等慣例所規範，而目前現階段之刑事政策，非實現以律報主
    義之觀念，尤重在教化功能。
  ㈡查94年法律刪除刑法第56條「連續犯」規定，於95年7月1日
    改以實施「一罪一罰」，惟對於部分習慣犯、成癮犯等犯罪
    人是否會因一罪一罰後再數罪併罰而致刑罰過重，產生「行
    輕法重」之不合理現象，實不無可議。如殺人犯，人命關天
    ，且除惡性重大者外，往往獲判15年上下不等之刑期，有與
    被害人家屬和解者甚至更輕，其罪行損害與惡性，於公平正
    義或比例原則，抑或社會情感各項層面而言，顯難與奪人性
    命之殺人犯罪行鉅惡傷害程度可堪比擬，且往往因一罪一罰
    被法院判處達10餘年，甚至20年之重刑，其對法律所著重之
    基本比例原則而言，實有違背，不可不謂行輕法重。有鑒於
    此，各級法院對所轄數罪併罰應更定執行刑之裁定案件，仍
    有諸多似採「連續犯」、「概括犯意」之客觀認定作為裁量
    參據，以免失之不公。
　㈢臺灣高等法院臺中分院104年度抗字第66號裁定、本院108年
    度抗字第1824號裁定及97年度上訴字第5195號判決，獲寬減
    刑度之大，更若天壤之別。揆諸上舉案例，足徵於廢除連續
    犯之後，實施一罪一罰以降，對連續犯相同罪行，且於時間
    緊密行為者，雖依法以一罪一罰規定相繩，然於定應執行刑
    或審核數罪併罰更定應執行刑時，莫不抱以寬憫恕懷作較為
    合乎公平、比例原則之判決裁定，期免神聖律法失衡淪於行
    輕法重而不墜。
　㈣參諸數罪併合處罰立法意旨，除在緩和多數有期徒刑合併執
    行所造成之苛酷外，更避免責任非難之重複，蓋有期徒刑之
    科處，不僅在於懲罰犯罪行為，更重在矯治犯罪行為人，提
    升其規範意識及回復社會對於法律規範之信賴，是應併合處
    罰之複數有期徒刑倘一律合併執行，將造成責任非難效果重
    複滿足，邊際效應遞減之不當效果，甚至有違責任主義，故
    採行加重單一刑主義，以期責罰相當。是法院就應合併處罰
    之數個有期徒刑宣告其應執行刑時，不僅應遵守外部界限，
    更應受不得明顯違反公平正義、法律秩序理念及目的之規範
    。具體而言，於併合處罰，其執行刑之酌定，應視行為人所
    犯數罪之犯罪類型而定，倘行為人所犯數罪屬相同犯罪類型
    者（如複數竊盜、施用或販賣毒品、詐欺等），於併合處罰
    時，其責任非難重複程度較高，應酌定較低之應執行刑，然
    行為人所犯數罪雖屬相同犯罪類型，但其侵犯者為具有不可
    替代性、不可回復性之個人法益（如殺人、妨害性自主），
    於併合處罰時，其責任非難重複程度則較低，自可酌定較高
    之應執行刑。換言之，定執行之刑之宣告，並非在法定範圍
    內自由裁量，應注意行為人從其犯數罪所反映之人格特性及
    考量刑法目的、相關刑事政策妥為宣告，而刑法的功能中，
    除一般預防及特別預防之外，更重要的是行為人的再社會化
    及具體的社會保護作用，否則加諸過度刑罰於行為人，徒僅
    造成責任報應，去實現一個未知、抽象的正義，因此是否為
    受刑人長期性監禁宣告的同時，應一併考量犯罪情節對社會
    之衝擊，並注意此舉是否造成受刑人更生絕望的心理影響，
    使得其人格遭受完全性之抹滅，必須考量刑罰手段相當性，
    盡量酌定選擇能使受刑人復歸社會生活之刑罰方法。原裁定
    刑期實稍嫌過苛，懇請本院從輕為最有利於抗告人之裁定云
    云。
三、按裁判確定前犯數罪者，併合處罰之，有二裁判以上者，依
    刑法第51條之規定，定其應執行之刑，刑法第50條、第53條
    分別定有明文。次按法院就自由裁量權之行使，除不得逾越
    法律所規定範圍之外部性界限外，另應受比例原則、公平正
    義原則之規範，謹守法律秩序之理念，體察法律之規範目的
    ，使其結果實質正當，合於裁量之內部性界限，俾與立法本
    旨相契合。刑法第51條第5款規定數罪併罰，宣告多數有期
    徒刑者，應於各刑中之最長期以上，各刑合併之刑期以下，
    定其應執行之刑期，但不得逾30年，其就數罪併罰，固非採
    併科主義，而係採限制加重主義，就俱發各罪中，以最重之
    宣告刑為基礎，由法院參酌他罪之宣告刑，裁量加重定之，
    且不得逾法定之30年最高限制，此即外部性界限。法院為裁
    判時，二者均不得有所踰越。在數罪併罰，有二裁判以上，
    定其應執行之刑時，固屬於法院自由裁量之事項，然仍應受
    前揭外部性界限及內部性界限之拘束（最高法院94年度台非
    字第233號判決、96年度台上字第7583號判決參照）。
四、經查：
　㈠抗告人即受刑人甲○○因違反毒品危害防制條例等案件，經法
    院先後判處如附表所示之刑，均經分別確定在案，且附表編
    號2至8各罪均係在附表編號1裁判確定前所犯，有各該判決
    及本院被告前案紀錄表附卷可憑，合於刑法第53條、第51條
    第5款定應執行刑之要件。上開應執行刑總和為有期徒刑4年
    （7月＋4月＋1年2月＋4月＋8月＋7月＋4月），原裁定就抗告人所
    犯如附表所示之罪定應執行有期徒刑3年6月，並無較重於前
    定之執行刑加計後裁判宣告之刑之總和，核未逾越刑法第51
    條第5款所定之外部界限。另審酌抗告人所犯如附表所示各
    罪，其中附表編號1至6為施用第一、二級毒品；附表編號7
    至8為轉讓第一、二級毒品，是上列犯罪可分為2種類型，犯
    罪型態迥異，侵害法益不同，各具獨立性，抗告人除戕害自
    身身體健康，更助長毒品流通，對社會治安有重大危害，且
    兼衡其係在107年5月至108年3月間多次為之，可見其未能深
    切正視己非，一再漠視法令禁制甚明。因此，原審併以此等
    犯罪之次數、情節、所犯數罪整體之非難評價而酌定其應執
    行之刑如上，並無違公平原則及比例原則。
　㈡又抗告人所為多次施用、轉讓毒品犯罪，性質上並非基於接
    續犯意為之，亦非屬包括一罪。詳觀其所為各該犯罪行為，
    亦係分別論科，定應執刑之刑，實難以「連續犯」或「概括
    犯意」之客觀認定作為裁量參據。至抗告意旨另舉他案所定
    應執行刑之例，此為法官審酌個案情形之結果，因各案情節
    互殊，法院裁量依據不盡相同，所為刑罰之量定自屬有別，
    並無相互拘束之效力，自難比附攀引他案量刑，而指摘原裁
    定不當。揆諸前開規定，原裁定並無濫用裁量權等違法或不
    當之處。抗告人猶執前詞提起抗告，指摘原裁定不當，為無
    理由，應予駁回。
五、據上論斷，依刑事訴訟法第412 條，裁定如主文。
中　　華　　民　　國　 109　　年　　9 　　月　　30  　日
                  刑事第二十三庭審判長法　官  許永煌
                                      法　官  雷淑雯
                                      法　官  吳定亞
以上正本證明與原本無異。
如不服本裁定，應於收受送達後五日內向本院提出再抗告狀。
                                      書記官  郭侑靜
中　　華　　民　　國　　109 　年　　10　　月　　5 　　日